【裁判字號】    91,訴,1991
【裁判日期】    920425
【裁判案由】    返還不當得利等
【裁判全文】
臺灣高雄地方法院民事判決  九十一年訴字第一九九一號
    原      告  丙    ○
                丁 ○ ○
    訴訟代理人  洪文佐律師
    被      告  甲○○○  住高.
                乙○○○  住高.
    右  二  人
    訴訟代理人  邱江隆律師
右當事人間因請求返還不當得利等事件，本院判決如左：
    主      文
原告之訴及假執行之聲請均駁回。
訴訟費用由原告負擔。
    事實及理 由
一、按訴狀送達後原告不得將原訴變更或追加他訴，但擴張或減縮應受判決事項之聲
    明者，不在此限，民事訴訟法第二百五十五條第一項第三款定有明文。查原告起
    訴請求被告甲○○○應分別給付原告丙○、丁○○新台幣（下同）各二十四萬七
    千二百七十二元，被告乙○○○應分別給付原告丙○、丁○○各三十七萬九百零
    八元，及均自起訴狀繕本送達翌日起至清償日止，按週年利率百分之五計算之利
    息。嗣擴、減請求命被告甲○○○應依序給付原告丙○、丁○○六萬一千一百二
    十元及三十三萬九千九百九十九元，被告乙○○○應依序給付原告丙○、丁○○
    六萬六千四百八十五元及四十六萬三千六百三十五元，並均自起訴狀繕本送達翌
    日起至清償日止，按週年利率百分之五計算之利息，此乃擴張及減縮應受判決事
    項之聲明，雖未經被告同意，揆諸前揭說明，仍應准許，合先敘明。
二、原告主張：被告自民國八十八年八月二十日起即通行原告丙○與他人共有，坐落
    高雄縣鳳山市○○段二一五號（應有部分萬分之四三四）及同段一九九地號，如
    附圖所示Ａ、Ａ１部分土地，並自八十九年六月間起，通行原告丁○○向訴外人
    林榮闐購買通行權之同段三０九號，如附圖所示Ｂ部分土地（下稱系爭土地）。
    原告既將系爭土地供作道路使用，依民法第一百七十九條規定，被告應就通行系
    爭土地期間致原告所受損害，向原告支付償金，且林榮闐亦同意將其對被告之不
    當得利請求權讓與丁○○，爰依不當得利之規定，請求被告給付通行系爭土地之
    利益。而聲明求為命：
    (一)被告甲○○○應依序給付原告丙○、丁○○新台幣（下同）六萬一千一百二十
    元及三十三萬九千九百九十九元，並均自起訴狀繕本送達翌日起至清償日止，按
    週年利率百分之五計算之利息；(二)被告乙○○○應依序給付原告丙○、丁○○六
    萬六千四百八十五元及四十六萬三千六百三十五元，並均自起訴狀繕本送達翌日
    起至清償日止，按週年利率百分之五計算之利息。(三)第一、二項聲明，願供擔保
    ，請准宣告假執行。
三、被告則以：本件係屬袋地通行權之問題，與不當得利無涉，且伊並未占用系爭土
    地，亦非必需通行三０九地號如附圖所示Ｂ部分土地，原告請求伊給付通行系爭
    土地之利益，顯屬無據等語，資為抗辯。
四、原告主張被告自八十八年八月二十日起即通行丙○所有之系爭一九九、二一五號
    土地（二一五地號全長約一百六十五公尺，被告實際通行之長度約九十四點一公
    尺），而丁○○於八十九年六月間，將向林榮闐購買通行權之系爭三０九號Ｂ部
    分土地（約三公尺寬）併入二一五地號，使高雄縣鳳山市○○○街由三公尺拓寬
    為六公尺之事實，為兩造所不爭執，並經本院勘驗屬實，有土地登記謄本、土地
    所有權狀、地籍圖謄本、勘驗筆錄及照片在卷可稽，可堪信為真實。而原告係依
    據不當得利之規定請求被告返還利益，被告則否認有不當得利之情事，則本件之
    爭點應在於：原告可否依據不當得利之規定，向被告請求支付通行系爭土地之利
    益？茲將本院判斷內容說明如下。
(一)、原告丙○可否依據不當得利之規定，請求被告給付使用系爭供道路使用之一九九
    、二一五地號土地之利益？
１、按無法律上之原因而受利益，致他人受損害者，應返還其利益，民法第一百七十
    九條前段定有明文，故不當得利須以無法律上原因而受利益，致他人受損害為其
    成立要件。又土地因與公路無適宜之聯絡，致不能為通常使用者，土地所有人得
    通行周圍地以至公路，民法第七百八十七條第一項前段定有明文，此即土地所有
    權人之通行權，土地所有人符合前述要件後，既為有通行權人，自得通行週圍以
    至公路，而週圍地所有人則有容忍其通行之義務，又通行權主要目的不僅專為調
    和個人所有之利害關係，且在充分發揮袋地之經濟效用，以促進物盡其用之社會
    整體利益，不容袋地所有人任意預為拋棄，最高法院七十五年台上字第九四七號
    判例意旨可供參照。另按公用地役關係，乃私有土地而具有公共用物性質之法律
    關係，與民法上地役權之概念有間，久為我國法制所承認（參照司法院釋字第二
    五五號解釋、行政法院四十五年判字第八號及六十一年判字第四三五號判例）；
    而既成道路成立公用地役關係，首須為不特定之公眾通行所必要，而非僅為通行
    之便利或省時，且於公眾通行之初，土地所有權人並無阻止之情事，並須經歷之
    年代久遠而未曾中斷，而所謂年代久遠雖不必限定其期間，但仍應以時日長久，
    一般人無復記憶其確實之起始，僅能知其梗概為必要（大法官釋字第四００號解
    釋理由書參照）。
２、經查：系爭一九九號、面積二十三點三七平方公尺土地，係原告丙○於八十八
    年八月二十日繼承兩造已故父親梁永森而取得所有權（謄本記載登記原因為贈與
    ），而該土地約自七十年間起即由政府舖設柏油道路供不特定之公眾通行（即過
    雄街與復華一街交岔路口北側部分土地），且於公眾通行之初，梁永森並無阻止
    之情事，迄今已逾二十多年。系爭二一五號、面積四百四十二點二五平方公尺
    土地，則於八十年間梁永森與他人合建集合住宅時，由梁永森在被告現通行範圍
    之土地上舖設水泥道路供他人通行（即原約三公尺寬之復華一街），嗣梁永森於
    八十六年間過逝，其繼承人即兩造為納稅義務人，並申請以該土地抵繳遺產稅（
    依遺產及贈與稅法第三十條第二項及財政部七十一年十月四日七一臺財稅字第三
    七二七七號函，已成道路使用之土地，經都市○○○○道路預定地，得用以抵繳
    遺產稅），剩餘萬分之四三四土地（所占面積為十九點一九三六平方公尺）則登
    記為原告丙○所有。另系爭三０九號Ｂ部分土地，則是原告丁○○於八十九年
    六月間在二一五地號土地東北位置與他人合建房屋時，因原有之二一五地號（復
    華一街）僅有三公尺寬，不敷使用，遂另向林榮闐購買二一五地號西側三０九地
    號如附圖所示Ｂ部分約三公尺寬之通行權，並併入二一五地號，將復華一街由三
    公尺拓寬為六公尺等事實，為兩造所不爭執，並經本院勘驗屬實，有同意書、地
    籍圖謄本、建築設計圖、勘驗筆錄及照片在卷可證。又系爭土地現均屬未經政府
    徵收之都市○○道路用地乙節，亦有高雄縣政府九十二年一月十五日府建都字第
    ０九二０００六九四三號函在卷足憑，均可信為真實。
３、承前所述，可知原告丙○繼承取得之一九九號土地，在二十餘年前，即已成為道
    路供公眾通行，且原所有人於公眾通行之初亦無阻止之情事，自應認為該土地已
    因時效完成而有公用地役關係之存在，則該道路之土地，即已成為他有公物中之
    公共用物，丙○雖有其所有權，但其所有權之行使，應受限制，不得違反供公眾
    通行之目的（行政法院四十五年判字第八號及六十一年判字第四三五號判例意旨
    參照）。而該土地成立公用地役關係，丙○對土地已無從自由使用收益，形成因
    公益而特別犧牲其財產上之利益，國家自應依法律之規定辦理徵收給予補償，各
    級政府如因經費困難，不能對上述道路全面徵收補償，有關機關亦應訂定期限籌
    措財源逐年辦理或以他法補償（大法官釋字第四００號解釋參照）。可知丙○在
    政府徵收補償前，雖為該土地之所有權，惟不得以通行該道路之被告受有通行之
    利益為由，請求被告返還利益或支付使用土地之補償金。
４、又被告所有坐落系爭二一五號土地東側之同地段二一四之三、二一四之四（該二
    筆土地目前為空地）、二一四之五、二一四之六、二一四之七號（該三筆土地上
    搭建竹架及小鐵皮屋）土地，及門牌號碼復華一街七十一號、七十九號房屋所坐
    落之同地段二０四、二０八號土地，依其坐落之位置、面積及用途等情判斷，該
    土地因與公路無適宜之聯外道路，而無法為耕作及供居住之通常使用，亦即上開
    七筆土地均係與公路無適宜聯絡之袋地，進出全需仰賴系爭二一五地號南段部分
    土地往南進出等事實，亦為兩造所不爭執，復經本院勘驗屬實，有土地及建物登
    記謄本、地籍圖謄本、勘驗筆錄及照片在卷可證，顯示系爭二一五號土地所涉及
    者，係袋地通行權之問題。惟查，被告既為上開七筆土地所有權人，且符合袋地
    通行權之要件，即為有通行權人，自得通行週圍二一五土地往南通至公路，而原
    告既為二一五地號所有人，則有容忍被告通行之義務，被告因符合民法第七百八
    十七條第一項前段規定，而取得通行二一五地號之權利，即與無法律上之原因而
    受利益之情形有別，故原告依據不當得利之規定，請求返還所受有之利益，自屬
    無據。再者，系爭二一五地號土地於丙○取得所有權前，業經梁永森於八十年間
    與他人合建集合住宅時，即已闢建成水泥道路（被告通行部分），無償提供面鄰
    該土地十二戶住戶使用之事實（被告主張除該住戶外，其他不特定公眾亦可無償
    通行），兩造亦不爭執，被告既係該集合住宅之住戶，且與梁永森間又有無償使
    用系爭二一五地號土地之合意，再參酌兩造均為梁永森之繼承人（兄弟姐妹）及
    該土地係供抵繳遺產稅所餘等情判斷，丙○自應繼受梁永森無償使用之法律關係
    ，不得於繼承後，另向其他繼承人請求支付使用土地之補償金，從而，縱令原告
    依據民法第七百八十七條第一項前段袋地通行權之規定，請求被告支付償金，亦
    屬無據，併此敘明。
５、綜上，原告丙○本於不當得利之法律關係，請求被告給付使用系爭一九九、二一
    五地號土地相當於租金之利益，自屬無據。
(二)、原告丁○○可否依據不當得利之規定，請求被告給付使用系爭三０九地號如附圖
    所示Ｂ部分土地通行之利益？
１、原告丁○○雖主張其於八十九年六月間，因建築房屋所需，另以五百十萬元向林
    榮闐購得三０九號如附圖所示Ｂ部分土地之通行權，林榮闐亦同意依民法第二百
    九十四條債權讓與之規定，將其不當得利請求權讓與其行使等語，並以其於八十
    六年六月二十九日與林榮闐所簽訂之同意書為主要論據。惟查，該同意書記載：
    「茲就坐落鳳山市○○段三０九號土地，自東往西緊鄰二一五號土地部分起算三
    公尺寬，長則為地形全部（如附圖）之土地供丁○○使用。其條件為：丁○○
    應給付土地使用補償金新台幣五百十萬元。就上開土地不得舖設ＡＣ，不得有
    任何固定建物。如上開土地為政府或其他有關單位依法徵收時，其權利仍歸本
    人（林榮闐）」等語，有同意書在卷可證。而細繹該同意書之內容，可知該同意
    書僅係林榮闐同意丁○○於支付補償金後，可通行其Ｂ部分土地，契約當事人為
    林榮闐與丁○○，被告既非該契約當事人，自不受該約定拘束，況且該同意書亦
    未提及被告或其他通行者亦需支付償金等情，遑論林榮闐已概括將其對被告之不
    當得利請求權讓與丁○○行使，職是，丁○○以該同意書為林榮闐債權讓與之依
    據，顯無可採。
２、再者，丁○○係因在二一五地號土地東北側興建房屋所需，才向林榮闐購買系爭
    Ｂ部分土地之通行權，並非基於被告使用房地所需，亦為兩造所不爭執，並有同
    意書在卷足憑。而被告上開七筆土地亦僅供耕作（空地）及日常居住使用，依其
    使用實況，並無大型車輛進出，以舊有復華一街（二一五地號）三公尺之寬度，
    堪認足以供其通行，且以梁永森於八十年間興建集合住宅時，其建築設計圖預留
    二一五號約三公尺寬之道路，即已符合建築法規，有建築設計圖在卷足憑，益證
    被告辯稱其無使用系爭三０九號Ｂ部分土地，亦可使用其上開七筆土地乙事，亦
    屬可採。丁○○既因其個人因素，向林榮闐購買三０九號Ｂ部分土地，自不能以
    強迫得利之方式向被告請求返還利益，故被告並無負擔通行Ｂ部分土地償金之義
    務。又縱令依被告上開房地須使用三０九號Ｂ部分土地始能進出，則此亦屬袋地
    通行權之問題，依前所述，被告有通行之權利，並無不當得利可言，丁○○亦無
    從自林榮闐受讓取得對被告之不當得利請求權。
３、至於訴外人陳元復因使用其同地段二一四之一、二一四之二號土地，需通行三０
    九號Ｂ部分土地，而與丁○○在高雄市小港區調解委員會成立調解，陳元復同意
    給付丁○○通行費二十二萬五千元等情，雖有調解書在卷足憑。惟查，上開調解
    事件之當事人係陳元復與丁○○，被告既非該調解事件當事人，自不受該調解內
    容之拘束，丁○○執此為請求被告應支付補償金之憑據，亦屬無據，併此敘明。
４、綜上，丁○○本於不當得利之法律關係，請求被告給付使用系爭三０九地號如附
    圖所示Ｂ部分土地通行之利益，為無理由。
五、綜上所述，被告通行系爭土地並無不當得利之情事。從而，原告依據不當得利之
    規定，請求被告甲○○○應依序給付原告丙○、丁○○六萬一千一百二十元及三
    十三萬九千九百九十九元，並均自起訴狀繕本送達翌日起至清償日止，按週年利
    率百分之五計算之利息；及被告乙○○○應依序給付原告丙○、丁○○六萬六千
    四百八十五元及四十六萬三千六百三十五元，並均自起訴狀繕本送達翌日起至清
    償日止，按週年利率百分之五計算之利息，均無理由，應予駁回
六、原告之訴既已駁回，則其假執行之聲請即失所附麗，應併予駁回。
據上論結，本件原告之訴為無理由，依民事訴訟法第七十八條、第八十五條第一項前
段，判決如主文。
中      華      民      國    九十二    年      四      月    二十五    日
                                    臺灣高雄地方法院民事第一庭
~B法      官  唐照明
右為正本係照原本作成。
如不服本判決，應於送達後廿日內，向本院提出上訴狀並表明上訴理由，如於本判決
宣示後送達前提起上訴者，應於判決送達後十日內補提上訴理由書（須附繕本）。
中      華      民      國    九十二    年      四      月    二十五    日
~B法院書記官  李承悌


司法院資訊處製作；財團法人民間司法改革基金會備份。
